臺灣高等法院刑事判決　　　　　　　　95年度上訴字第4273號
上　訴　人　臺灣臺北地方法院檢察署檢察官
被　　　告　甲○○
　　　　　　乙○○
上列上訴人因被告違反稅捐稽徵法案件，不服臺灣臺北地方法院
九十五年度訴字第五九四號，中華民國九十五年十月二十七日第
一審判決（起訴案號：臺灣臺北地方法院檢察署九十四年度偵字
第二一○六一號），提起上訴，本院判決如下：
    主  文
上訴駁回。
    理  由
一、公訴意旨略以：被告甲○○及乙○○二人為址設臺北市大安
    區○○○路○段四十六號三樓古上海食府有限公司（下稱古
    上海公司）之實際負責人。該公司於民國八十九年六月間，
    向潘勇三、溫菊梅、高東郎、高朋志及高林采霜五人承租上
    址房屋，供古上海公司營業使用，雙方約定租賃期間自同年
    六月十四日起至九十二年三月三十一日止，八十九年六月起
    至九十年三月止每月租金為新臺幣（下同）四十六萬元，並
    於每月十五日給付，而古上海公司分別於八十九年、九十年
    給付租金二百七十六萬元、四十六萬元時，即已依所得稅法
    規定扣取出租人所得稅款二十七萬六千元、四萬六千元之代
    扣稅款。被告二人明知扣繳義務人應於每月十日前將上月所
    扣稅款向國庫繳清，詎其竟意圖為自己不法之所有，基於概
    括之犯意，自八十九年七月十日起至九十年一月十日止，均
    未向國庫繳納代扣之百分之十租金代扣稅款，而將該等代扣
    稅款共計三十二萬二千元予以侵占入己，致生損於國庫之稅
    收。因認被告二人涉有共同連續違反稅捐稽徵法第四十二條
    第二項扣繳義務人侵占已扣繳稅捐罪嫌云云。
二、按犯罪事實應依證據認定之，無證據不得認定犯罪事實；不
    能證明被告犯罪者，應諭知無罪之判決；刑事訴訟法第一百
    五十四條第二項、第三百零一條第一項分別定有明文。所謂
    證據，係指足以認定被告確有犯罪行為之積極證據而言，該
    項證據自須適合於被告犯罪事實之認定，始得採為斷罪資料
    。苟積極證據不足為不利於被告事實之認定時，即應為有利
    於被告之認定，更不必有何有利之證據（參照最高法院二十
    九年上字第三一０五號、三十年上字第八一六號判例）。而
    事實之認定，應憑證據，如未能發現相當證據，或證據不足
    以證明，自不能以推測或擬制之方法，以為裁判基礎（參照
    最高法院四十年臺上字第八十六號判例）。又被告無自證無
    罪之義務，縱被告之辯解不能成立，仍非有積極證據足以證
    明其犯罪行為，不能遽為有罪之認定，此為刑事訴訟法無罪
    推定之基本精神所繫。
三、公訴意旨認被告甲○○、乙○○二人涉有侵占已扣繳稅捐之
    罪嫌，係以被告乙○○之自白、證人蔡耀南、周學鏞、陶台
    生之證述，房屋租賃契約暨公證書、古上海公司八十九年度
    及九十年度各類所得扣繳暨免扣繳憑單、申報書檔案電腦畫
    面資料、高東郎等五人說明書、銀行存摺、支票及退票理由
    單、財政部台北市國稅局大安分局九十五年一月十八日財北
    國稅大安服字第○九五○○○一五○九號函等，資為證據。
    訊據被告甲○○、乙○○均否認有上述違反稅捐稽徵法之侵
    占已扣繳稅捐犯行。被告甲○○辯稱：「…我們那個時候經
    營困難，租金沒有辦法支付，且退票，我們並沒有扣下來而
    不繳的事實，我們後來也是陸續給對方，稅金也是他們告訴
    我們，我們再去補繳…」（九十六年一月十八日本院審理）
    ，被告乙○○辯稱：「…我們的票給出去都退票，稅金有錢
    我就給對方，並沒有不繳…」（九十六年一月十八日本院審
    理）等語。
四、經查：
  (一)古上海公司於八十八年六月十七日核准設立登記，於九十年
    十一月二十九日辦理停業登記，登記營業項目為食品、飲料
    零售業及餐館業，公司登記負責人係蔡耀南，惟實際由被告
    甲○○負責經營，其妻即被告乙○○負責公司財務，已據被
    告甲○○、乙○○、證人蔡耀南、周學鏞、陶台生陳明在卷
    ，並有公司基本資料查詢（九十四年度偵字第一二六九號卷
    第六十二頁、第六十三頁）在卷可稽。
  (二)被告甲○○、乙○○於八十九年六月十四日以古上海公司名
    義，與高東郎、高明志、高林采霜、溫菊梅、潘勇三簽訂房
    屋租賃契約，承租台北市○○○路○段四十六號三樓即林肯
    大廈第三層，經營餐廳，租賃期日自八十九年六月十三日起
    至九十二年三月三十一日止，為二年十月，租金每月為一期
    ，八十九年六月起至九十年三月止，每月四十六萬元，九十
    年四月至九十一年三月止，每月四十八萬元，九十一年四月
    起至九十二年三月止，每月五十萬元，應於每月十五日給付
    ，且約定由承租之古上海公司依法辦理所得稅之扣繳，並於
    每年一月三十一日前將扣繳憑單交付予出租人各情，亦有房
    屋租賃契約暨公證書（九十四年度偵字第一二六九號卷第八
    頁至第十七頁）可憑。而古上海公司未依所得稅法第九十二
    年條規定，將八十九年六月至同年十二月支付予高東郎等五
    人之租金扣取稅款，向稅捐主管機關繳納、申報一節，亦有
    財政部台北市國稅局大安分局九十二年十二月財北國稅大安
    綜所字第○九二○二一三五六二號函稿（九十四年度偵字第
    一二六九號卷第四十頁至四十二頁）可稽。
  (三)被告甲○○、乙○○對於上述租金稅款應由其等繳納、申報
    一事，並不否認，惟始終否認有將上開扣取稅款侵占之情事
    ，辯稱：「…我們當時財務狀況不好，連租金都沒有付…每
    個月的租金我們沒有幫他們代繳，而是將稅額交給出租人，
    讓他們去繳。我們在八十九年七月份起開始繳不出來，隔年
    三月份我們繳不出房租，所以就搬走了…房屋查封拍賣後，
    已經將原先積欠的稅金及租金都抵償了…我們連租金都沒有
    付，怎麼會有稅的問題…」（甲○○，九十五年十月十二日
    原審審理，原審卷第十頁）、「…我是有欠…稅以及部分租
    金，但之後出租人查封了我們的房子，已經由該房子拍賣的
    價金清償完畢，包含稅金都繳給出租人了。稅的部分也是用
    開票的方式繳付的，後來跳票，他們才來向我們要錢…」（
    乙○○，九十五年十月十二日原審審理，原審卷第十頁）、
    「…我們當時經營困難，連租金都付不起…我們把房子抵押
    給對方，所有欠款，包括稅…我們都已付清了。是房東沒有
    繳稅，不是我們侵占扣款…」（甲○○，九十五年十二月十
    一日本院準備程序）、「…我們公司時面臨崩盤，並非我們
    不繳稅款，我們租金、稅金都欠著，再一起陸陸續續交給他
    …」（甲○○，九十六年一月十八日本院審理）、「…我是
    沒有錢繳交…八十九年是第二次向他們承租，六、七月都在
    軋票…我們當時營業稅還欠繳…」（乙○○，九十六年一月
    十八日本院審理）等語。
  (四)而古上海公司承租台北市○○○路○段四十六號三樓，有關
    八十九年六月至八十九年十二月之租金係簽七紙逐月十五日
    到期，面額均四十一萬四千元之支票支付，其中八十九年六
    月至十月之租金支票係經換票後兌現（九十四年度偵字第一
    二六九號卷第三十三頁），八十九年十一月之租金支票則係
    存入銀行遭退票，於八十九年十二月五日再存入銀行而交換
    通過（同上偵查卷第三十四頁），八十九年十二月之租金支
    票，則經要求延至九十年一月十三日提示，屆時存入銀行仍
    遭退票（同上偵查卷第三十四頁）各情，亦有出租人高東郎
    等五人致財政部台北市國稅局大安分局說明書及所附之銀行
    存摺明細、支票及退票理由單（九十四年度偵字第一二六九
    號卷第二十五頁至第三十九頁）附卷可憑。由此可知，古上
    海公司並非每月給付四十六萬元之現金與出租人作為租金，
    而是交付該等支票與出租人，迨每月應繳租金前後，在所交
    付之支票銀行帳戶存入四十一萬四千元之存款，使該支票兌
    現。依一般商業實務，資金為公司營運之重要根本，如有現
    款可資周轉，實難想像公司會刻意保留一筆實際上存在之應
    繳稅款金額，復再予以易持有為所有侵占入己。何況依證人
    陶台生於偵查中具結證稱：「…（你是否有介紹蔡耀南給甲
    ○○當古上海公司負責人？）有。剛開始是介紹蔡來裝修古
    上海，後來甲○○付不出錢來，所以讓蔡耀南任負責人，和
    蔡耀南說有營業額再慢慢還他…」（九十四年度偵字第一二
    六九號卷第九十四頁），核與證人蔡耀南證述：「……我是
    負責人，但沒有實際經營，是我朋友陶台生介紹我去做他餐
    廳要改裝的事情，結果他錢付不出來，後來陶台生的朋友甲
    ○○就叫我做負責人，甲○○是那家公司的實際負責人…」
    等語相符（九十四年度偵字第一二六九號卷第五十五頁），
    並有被告甲○○、乙○○與證人蔡耀南所簽訂，日期為八十
    九年一月七日之合作合約書（原審卷(一)第四十三頁）可稽，
    再參酌前述支付租金之支票，其中八十九年六月至十月部分
    ，是經換票後才兌現，八十九年十一月部分，則係退票後再
    軋入銀行才兌現，八十九年十二月部分，要求延後軋入銀行
    ，仍退票等情形，出租人高東郎等五人之說明書內容亦記載
    ：「…古上海食府有限公司自八十九年六月十三日起承租上
    址，因經常欠租不付租金，經訴訟強制執行…」等，足見被
    告甲○○、乙○○二人於八十九年六月間至同年十二月間，
    經營古上海公司，資金絕非寬裕，顯難會每月籌足四十六萬
    元現金，讓其中四十一萬四千元存入銀行使支票獲兌現，其
    餘四萬六千元予以扣下以待繳代扣之稅款。至於被告甲○○
    、乙○○辯稱曾有一段期間都已將應繳稅款給出租人報繳乙
    節，雖無法提出任何據證據證明，而證人即出租人高東郎等
    五人之共同代理人丙○○於九十六年一月十八日本院審理時
    ，否認被告甲○○、乙○○所述已將應繳稅款給出租人報繳
    。但就檢察官所訴事實與所提證據，亦難認有被告甲○○、
    乙○○已於每月預扣下四萬六千元稅款而持有，再予侵占入
    己之事實存在。
  (五)按侵占罪責之成立，係以行為人持有他人之物，而不法變易
    為所有之意思為要件。次按所得稅法第八十八條條第一項規
    定：納稅義務人有下列各類所得者，應由扣繳義務人於給付
    時，依規定之扣繳率或扣繳辦法，扣取稅款，並依第九十二
    條規定繳納之。另同法第九十二條第一項規定：第八十八條
    各類所得稅款之扣繳義務人，應於每月十日前將上一月內所
    扣稅款向國庫繳清，並於每年一月底前將上一年內扣繳各納
    稅義務人之稅款數額，開具扣繳憑單，彙報該管稽徵機關查
    核；並應於二月十日前將扣繳憑單填發納稅義務人。但營利
    事業有解散、廢止、合併或轉讓，或機關、團體裁撤、變更
    時，扣繳義務人應隨時就已扣繳稅款數額，填發扣繳憑單，
    並於十日內向該管稽徵機關辦理申報。則稅捐稽徵法第四十
    二條第二項所稱之「已扣繳」之稅捐，必也該等稅款確實存
    在，始有被侵占之可能，如果不能證明該等稅款確實存在，
    殊不得僅憑支付租金之支票面額已先扣除百分之十之稅款，
    即為該等稅款確曾存在之推定。如前所述，依當時被告甲○
    ○、乙○○二人經營古上海公司之資金並非寬裕，顯難會每
    月籌足四十六萬元現金，讓其中四十一萬四千元存入銀行使
    支票獲兌現，其餘四萬六千元予以扣下而持有，以待繳代扣
    之稅款，顯然代扣稅款自始並未存在，因無該等款項之存在
    ，即無侵占之標的物可言。且依現有卷證，尚無事證足認被
    告甲○○、乙○○二人本身確曾持有租金扣取稅款，自難論
    以侵占罪責。
五、綜上所述，檢察官所舉之證據與所指出之證明方法，尚未足
    使本院確信被告甲○○、乙○○二人犯罪。此外，於本院應
    依職權調查證據之範圍內，又查無其他積極證據足證被告甲
    ○○、乙○○有何檢察官所指犯行，揆諸前開說明，不能證
    明被告甲○○、乙○○二人犯罪，應為其二人無罪之諭知。
六、原審以不能證明被告甲○○、乙○○犯罪為由，諭知其二人
    無罪之判決，並無不當。檢察官上訴猶以：「被告等於行為
    時應適用之九十五年五月十日修正前所得稅法第八十八條第
    一項規定，『納稅義務人有下列各類所得者，應由扣繳義務
    人於給付時，依規定之扣繳率或扣繳辦法，扣取稅款，並依
    第九十二條規定繳納之：…』，換言之，扣繳義務人於每次
    給付時，依此條項之規定，即負有扣取、繳納稅款之作為義
    務，而稅捐稽徵法第四十二條第一項、第二項，即是違反上
    揭作為義務之處罰規定。而行為罰之立法意旨，在於行為罰
    係納稅義務人不正當履行或怠於履行其作為，致影響稅捐稽
    徵，法律所加諸之處罰態樣。故只須扣繳義務人或執行業務
    之人，具有違背上揭作為義務之主觀犯意及客觀上怠於履行
    作為義務，即該當於上揭法條之犯罪構成要件，非如原審判
    決所指未能證明『被告已於每月預扣下四萬六千元稅款而持
    有，再予以侵占』。原審對此法律規範意旨不無誤會。另依
    同法第八十九條第一項第二款，定義之扣繳義務人包括執行
    業務者，被告等為古上海公司實際負責人，即屬執行業務之
    人（此為原審判決所是認），且參諸古上海公司與出租人簽
    訂之房屋租賃契約，每月租金含百分之十稅金為四十六萬元
    ，而被告等實際係簽發面額四十一萬六千元之支票（以上為
    原審判決所認定）等情，顯見本件被告等每月為給付租金而
    簽發支票之同時，已踐履代扣繳義務，蓋如合約規範意旨，
    被告等應每月簽發含稅金在內之租金四十六萬元支票予出租
    人，俟出租人取得四十六萬元票款後，再將四萬六千元之稅
    金交付古上海公司，但具有普通知識經驗之人，應該不會如
    此，此即被告等實際是簽發四十一萬六千元支票交予出租人
    之緣故，堪認被告等於每次給付租金時，即已代扣稅金。非
    如原審判決所指『…，以一般商業實務，資金為公司營運之
    重要，如有現款可資周轉，實難想像公司會刻意保費一筆實
    際上存在之應繳納金額，復再予以易持有為所有侵占入已』
    等語，其論述顯然逾越租賃契約當事人關於稅金代繳之現實
    狀況，顯已背於經驗法則。揆諸首揭說明，原判決認事用法
    無不違背法令」等，指摘原審判斷不當。惟查，依現存卷證
    ，尚無事證足認被告甲○○、乙○○每月籌足四十六萬元現
    金，讓其中四十一萬四千元存入銀行使支票獲兌現，其餘四
    萬六千元予以扣下而持有，因無該等款項之存在，即無侵占
    之標的物可言，從而自難論以侵占罪責，已如前述。檢察官
    上訴意旨，並未提出新事證，僅就原審採證再為爭執，核無
    理由，上訴應予駁回。
七、至於被告甲○○、乙○○，未代扣八十九年六月至八十九年
    十二月之租金扣繳稅款，卻開立內容不實之各類所得扣繳暨
    免扣繳憑單，交予出租人高東郎、高明志、潘勇三、高林采
    菊、溫菊梅五人部分，因未據起訴，而被告甲○○、乙○○
    二人被訴違反稅捐稽徵法第四十二條第二項之侵占已扣繳稅
    捐部分，亦經本院判決無罪，此部分非本院所得審理。其二
    人此部分所為，應由檢察官另行偵查處理，附此敘明。
據上論斷，應依刑事訴訟法第三百六十八條，判決如主文。
本案經檢察官鄭銘謙到庭執行職務。
中　　華　　民　　國　　96　　年　　2 　　月　　8 　　日
　　　　　　　　　刑事第十三庭審判長法  官 曾德水
                                    法  官 李錦樑
                                    法　官 林婷立
以上正本證明與原本無異。
檢察官如不服本判決，應於收受送達後十日內向本院提出上訴書
狀，其未敘述上訴之理由者並得於提起上訴後十日內向本院補提
理由書（均須按他造當事人之人數附繕本）。
                                    書記官 王增華
中　　華　　民　　國　　96　　年　　2 　　月　　8 　　日
